臺灣嘉義地方法院刑事判決　　　　　　　 95年度易字第343號
公　訴　人　臺灣嘉義地方法院檢察署檢察官
被　　　告　甲○○
選任辯護人　林國一律師
上列被告因家暴傷害案件，經檢察官提起公訴（95年度偵字第
4776 號），本院判決如下：
    主  文
甲○○犯傷害罪，處有期徒刑參月，如易科罰金以新台幣壹仟元
折算壹日。又犯傷害罪，處有期徒刑參月，如易科罰金以新台幣
壹仟元折算壹日。應執行有期徒刑伍月，如易科罰金以新台幣壹
仟元折算壹日。
    事  實
一、甲○○係周國財之前妻，丁○、丙○○分別為周國財之父、
    兄，甲○○與丁○、丙○○間分別具有家庭暴力防治法第3
    條第3款、第4款之家庭成員關係。甲○○於民國95年7月1日
    上午10時20分許，在丁○、丙○○位於嘉義縣布袋鎮龍江里
    8 鄰新厝仔128號住處廚房內，因細故與丁○發生爭執，竟
    基於傷害之犯意，奪下丁○手持之菜刀1把後，再分持菜刀
    及安全帽毆擊丁○。
二、適丙○○聽聞爭執聲，至廚房查看，見狀上前攔阻甲○○，
    甲○○又另起傷害犯意，持菜刀及安全帽毆擊丙○○，並追
    打丁○、丙○○2人至上開住處門口，致丁○因此受有刀傷
    導致頭皮撕裂傷、左手撕裂傷、右前臂撕裂傷併大量出血之
    傷害；丙○○因此受有頭皮撕裂傷、左手撕裂傷、因大量出
    血造成脈膊加速及暈眩之傷害。
三、案經丁○、丙○○訴由嘉義縣警察局布袋分局移請臺灣嘉義
    地方法院檢察署檢察官偵查起訴。
    理  由
一、證據能力部分：
(一)、刑事訴訟法第159條第1項規定，被告以外之人（按含共同被
    告、共犯、被害人、證人等）於審判外之言詞或書面陳述，
    除法律有規定者外，不得作為證據，而證人丁○、丙○○於
    警詢中所為有關被告犯罪事實之證詞，為審判外之陳述，被
    告及其辯護人（本院卷第82頁），亦不同意其等2人於審判
    外之陳述作為證據使用。此外，又查無其他法律所定得例外
    作為證據使用之情形，依上開規定，應無證據能力，不得做
    為認定被告有無犯罪之證據。
(二)、被告及選任辯護人於言詞辯論終結前，對於行政院衛生署朴
    子醫院診斷證明書2份（見偵卷第23、24頁）、衛生署臺南
    醫院診斷證明書1份（見本院卷第15頁）、國立成功大學附
    設醫院診斷證明書1份（見本院卷第91頁）等傳聞證據，同
    意作為證據，且對證據能力，未為異議（見本院卷第84-85
    頁），前述證據復無顯不可信之情況，本院審酌採納該等傳
    聞證據，無礙被告與辯護人等於程序上之彈劾詰問權利，認
    前開傳聞證據合於刑事訴訟法第159條之5第1項規定，因而
    具備證據能力，合先敘明。
(三)、按被告以外之人（按含共同被告、共犯、被害人、證人等）
    ，於偵查中向檢察官所為之陳述，性質上雖亦屬傳聞證據（
    審判外之陳述），然因檢察官依法有訊問被告、證人及鑑定
    人之權，而檢察官向被告以外之人所取得之陳述，原則上均
    能遵守法律規定，不致違法取供，其可信性極高，為兼顧理
    論與實務，因而於刑事訴訟法第159條之1第2項規定，除顯
    有不可信之情況者外，得為證據（刑事訴訟法第159條之1立
    法理由參照）。查證人丁○、丙○○於95年7月7日在偵查中
    之證詞，證人葉俊哲於95年7月1日在偵查中之證詞無顯不可
    信之情況，且被告及選任辯護人均同意作為證據，應認具證
    據能力。
二、認定犯罪事實所憑之證據及其認定之理由：
    訊據被告甲○○對於伊與告訴人丁○、丙○○間分別具有家
    庭暴力防治法第3條第3款、第4款之家庭成員關係，且於上
    開犯罪事實欄所載之時、地與告訴人2人發生衝突，持菜刀
    及安全帽毆擊告訴人丁○、丙○○，致其等2人分別受有上
    開所述傷勢等情固均無異詞。然辯稱：係因告訴人丁○先持
    菜刀砍傷伊，伊為自衛遂奪下菜刀，又因想起之前在告訴人
    家中流產不愉快之事，乃喪失理智，才會砍傷告訴人丁○、
    丙○○云云。惟查：
(一)、被告持菜刀及安全帽毆擊告訴人2人之事實，業據告訴人丁
    ○於偵查中證稱：95年7月1日早上10點多我在廚房煮菜，被
    告進來說了一些我聽不懂的國語，突然就拿起菜刀朝我砍下
    ，丙○○來查看時我就從大門跑出來，丙○○在廚房對面的
    飯廳旁也被甲○○用刀砍傷，隨後她又出門追我，我被追到
    並踢倒在地後她就自己停手未再攻擊我等語。（見偵卷第25
    、26頁）。
(二)、告訴人丙○○於偵查中亦證稱：案發時我到廚房看到被告與
    我爸爸在搶菜刀，我上去阻止，遭被告以菜刀砍傷左手及頭
    部，我急忙跑出大門呼救，後來我父親丁○也跑出門外，被
    告追出並用安全帽打我及我父親丁○，又以腳踢我等語（見
    偵卷第28頁）。
(三)、證人葉俊哲即到場處理之員警於偵查中證稱：我到場時丙○
    ○已經送上救護車，血流如注，我有拍照並問他遭何人所傷
    ，他說人在裡面，我進入屋內問丁○，丁○表示是他媳婦（
    即被告）傷的，當時被告坐在門口機車腳踏墊上，外套右臂
    處及雙腳、鞋子均沾有血跡等語（見偵卷第12頁）
(四)、告訴人丁○、丙○○2人分別受有如犯罪事實欄所述之傷害
    ，有行政院衛生署朴子醫院診斷證明2紙（見偵卷第23、24
    頁），而該2紙診斷證明書所載敘之傷害，亦與告訴人所述
    被傷害之情節相符，益見，告訴人2人所述非虛。此外更有
    現場照片13張（見警卷第12-18頁）附卷可稽，並有被告持
    以砍傷告訴人丁○、丙○○之菜刀1把扣案足參，被告確實
    有傷害告訴人丁○、丙○○之行為灼然甚明。
(五)、被告雖主張其係正當防衛，然按刑法第23條規定正當防衛之
    要件，必對於現在不法之侵害，而出於防衛自己或他人權利
    ，始能成立。若侵害已過去，或預料有侵害而侵害尚未發生
    ，則其加害行為，自無正當防衛之可言，最高法院著有81年
    度台上字第3843號判決可資參照。因此，正當防衛必須具備
    存在現時不法侵害之緊急防衛情狀及所實施者為客觀上必要
    之防衛行為等要件，始足當之。經查：
１、被告於警詢時雖供稱：告訴人丁○瞪著眼睛拿菜刀要殺我，
    我立刻上前把菜刀奪過來，雙方發生拉扯，他要刺我沒刺中
    ，我奪下菜刀後，他揮拳要打我，我用右腳踹他下體，我要
    把菜刀丟下時，告訴人丙○○進來，也揮拳打我，我就跑出
    鄰居家，我不知道現場血跡何來等語（見警卷第2頁）。然
    告訴人丁○受有刀傷導致頭皮撕裂傷、左手撕裂傷、右前臂
    撕裂傷併大量出血之傷害；丙○○受有頭皮撕裂傷、左手撕
    裂傷、因大量出血造成脈膊加速及暈眩之傷害等情，有診斷
    證明書附卷可參，被告警詢時之供述，並未提及持刀砍傷告
    訴人之情節，顯係避重就輕之詞，難以驟信。
２、被告雖舉證人李芝渝（原名乙○○，被告離婚後，從母性改
    名李芝渝）欲證明正當防衛之情形，然證人李芝瑜與被告間
    乃屬母女之至親關係，現為被告所撫育，基於其本身與被告
    之利害關係，已難期待其為公正誠實之證述，而有再探究之
    必要。經查，證人李芝渝於本院95年8月23日審理時證稱：
    媽媽（即被告）一到廚房，媽媽就問阿公（即告訴人丁○）
    說阿嬤在哪裡，阿公說聽不懂，要做什麼，兩個就沒有再講
    話了。阿公就拿起刀來刺我媽媽肚子，後來兩人有在廚房裡
    面搶菜刀，媽媽一開始是拿安全帽後來才拿菜刀，我沒有看
    到媽媽砍傷阿公及大伯（即告訴人丙○○）的情形，因為我
    後來就沒在廚房旁邊的窗戶觀看等語（見本院卷第40-44 頁
    ），不惟與被告偵查中供稱：我衝出門口後丁○、丙○○跟
    著出來，我因為很生氣被欺負，所以失去理智，丁○跑到左
    側鄰居家，沿途我有用刀砍他及用安全帽砸他，刀子砍到丁
    ○的地點是在鄰居家門口，途中丙○○跟過來，我就在鄰居
    家門口連丙○○一起打等語不符。且告訴人丁○、丙○○均
    證稱係在廚房遭被告砍傷等語（見偵卷第25頁背面、28頁背
    面）。又依現場照片（見警卷第12-18頁）血跡分布位置可
    知，大部分血跡均遺留在告訴人丁○、丙○○位於嘉義縣布
    袋鎮龍江里8鄰新厝仔128號住處內，而非在屋外鄰居家門口
    。是被告抗辯因告訴人2人從後追趕，其失去理智才在鄰居
    家門口砍傷告訴人云云，實難採信。被告應是在告訴人丁○
    、丙○○之住處內砍傷告訴人。而屋內之血跡並非被告所遺
    留（如下述，被告並無受傷），益可見，證人李芝瑜證稱並
    無看見被告砍傷告訴人2人云云，應無足採。
３、又被告經警當場逮捕後，於警詢時供稱：告訴人丁○要刺我
    沒刺中，我身體沒有受傷，心理受傷等語（見警卷第2頁）
    。當日偵查中檢察官訊問時亦供稱：我身上並無流血的傷口
    ，除了右手拇指下沿有點瘀傷外，並無其他傷勢等語明確（
    見偵卷第11頁）；顯見被告確實沒有受傷，否則被告於警詢
    時已抗辯遭告訴人持刀砍殺乃出於自衛才傷害告訴人，若有
    受傷則此等對其極為有利之證據，為何不要求警員或檢察官
    當場勘驗傷勢？是被告於本院96年3月15日審理時改稱遭告
    訴人丁○持刀砍傷，現在肚子上還留有傷痕云云，已難信為
    真實。
４、再者，證人李芝渝於本院審理時證稱：媽媽一開始用安全帽
    打阿公，後來才把刀子搶過來，媽媽拿刀刺阿公時，刀子已
    經從阿公那邊拿過來了等語（見本院卷第43頁）。證人丙○
    ○於本院審理時亦證稱：當天因為聽到廚房吵架所以過去看
    ，當時菜刀在被告手上，我父親丁○在與被告搶菜刀，我父
    親身上已經流很多血，我去阻擋才被刀子砍到等語（見本院
    卷第49-50頁），可見縱然如被告所辯告訴人丁○先行持刀
    欲刺傷其肚子等情屬實，然在被告在未受傷情形下，復已自
    告訴人丁○手中奪下該把菜刀。參以告訴人丁○為民國17年
    出生，本案發生時為高齡78歲之長者，有診斷證明書年齡欄
    之記載可參（見偵卷第24頁），被告在奪下菜刀後，即足以
    防免侵害之發生，更無現實不法之侵害；告訴人丙○○則因
    中風，為中度肢體障礙者，有殘障手冊附卷可稽（見偵卷第
    31頁），其行動能力必然不若被告敏捷，應無防衛情狀存在
    ，被告自無反擊傷害之必要。況被告並未受傷，已如上述，
    均可見被告抗辯因遭告訴人毆打才予以反抗云云，並非真實
    。
５、被告在奪下告訴人丁○所持之菜刀後，即無不法之侵害存在
    ，並無防衛情狀可言，是被告並非對於現在不法之侵害為必
    要排除之反擊行為，被告傷害告訴人丁○、丙○○之行為核
    與正當防衛要件不符。
(六)、被告另抗辯當時因為想起之前在夫家遭受欺負，情緒激動失
    去理智，已達精神耗弱之程度云云，並提出衛生署臺南醫院
    診斷證明書上記載被告患有精神官能性憂鬱症等情（見本院
    卷第15頁）。然經本院送請行政院衛生署嘉南療養院鑑定被
    告於本案發生時之精神狀況，該院以96年2月6日嘉南般字第
    0960000764號函附鑑定報告上載：李員（即被告）過去長期
    疑似有環境適應障礙，目前有憂鬱及焦慮情緒，且檢測其智
    能在邊緣至中下範圍，惟整體評估其認知功能，在接受及判
    斷外在環境刺激、自我抉擇與行為決定上，仍具有認識及瞭
    解現實及社會規範的認知能力，且能自由決定其意思。李員
    情緒適應困擾，並未使其在現實感或判斷力上產生偏差。目
    前並無證據顯示李員於犯行時，受精神病症之影響，李員於
    本案發生時之精神狀態，並未達於精神耗弱之程度等情（見
    本院卷第67-71頁）。且被告於案發後經警逮捕，於警詢時
    尚且辯稱遭告訴人丁○先行持刀砍傷等對己有利之陳述，足
    見被告於本案發生時之認知及現實判斷能力未明顯受損，且
    被告係患有憂鬱症，並無受到妄想或幻覺等精神病症狀所影
    響之情形，故被告辨識行為違法或依其辨識而行為之能力，
    並無顯著減低之情形，自無從依刑法第19條之規定免除或減
    輕被告之罪責。
三、論罪科刑：
(一)、按家庭暴力者，謂家庭成員間實施身體或精神上不法侵害之
    行為，又家庭暴力罪者，謂家庭成員間故意實施家庭暴力行
    為而成立其他法律所規定之犯罪，家庭暴力防治法第2條第1
    項、第2項定有明文。查被告甲○○係周國財之前妻，丁○
    、丙○○分別為周國財之父、兄，甲○○與丁○、丙○○間
    分別具有家庭暴力防治法第3條第3款、第4款之家庭成員關
    係，核被告所為，均係犯刑法第277條第1項之普通傷害罪。
(二)、再按「數行為如於同時同地或密切接近之時地實施，侵害『
    同一之法益』，各行為之獨立性極為薄弱，依一般社會健全
    觀念，在時間差距上，難以強行分開，在刑法評價上，以視
    為數個舉動之接續施行，合為包括之一行為予以評價，較為
    合理，則屬接續犯，而為包括之一罪。」，最高法院86年台
    上字第3295號判例參照。經查，被告先持菜刀及安全帽傷害
    告訴人丁○後，告訴人丙○○方始進入上開廚房內，被告乃
    再持刀傷害告訴人丙○○，從時間、地點等客觀情狀判斷，
    已足以分開被告傷害告訴人丁○與丙○○之行為，難認係同
    時同地密接的數個舉動而已，自不屬於所謂的「自然行為單
    數」之一行為。再者，被告分別侵害告訴人丁○、丙○○之
    身體法益，身體法益又具高度之屬人性，可見被告侵害之法
    益數並非單一，亦與接續犯之要件及類型（反覆接續犯及相
    續接續犯）有別。公訴意旨認被告以接續之行為傷害告訴人
    丁○、丙○○2人之身體法益，為一行為觸犯數罪名之想像
    競合犯，容有誤會。又刑法業已廢除關於連續犯之規定（修
    正刑法於95年7月1日生效施行），是被告前後2次傷害犯行
    ，應分別成立2個傷害罪。
(三)、爰審酌被告係大陸新娘，與告訴人等之互動不佳，在攜同幼
    子2人回家要探望告訴人丁○時，因告訴人丁○聽不懂被告
    所說之國語，因而發生爭執，一時衝動犯下本案，及被告持
    菜刀傷害告訴人2人之犯罪手段惡劣，告訴人受傷嚴重，被
    告迄今未能取得告訴人之諒解，賠償告訴人損失，然被告尚
    需撫養2幼子，且患有憂鬱症精神狀況不佳等一切情狀，量
    處如主文所示之刑，並諭知易科罰金之折算標準，及定應執
    行刑。
(四)、扣案之菜刀1把，固為被告供犯罪所用之物，惟並無積極證
    據足資證明係被告所有，且該菜刀放置於告訴人丁○、丙○
    ○住家，應係告訴人所有，爰不予宣告沒收，併此敘明。
據上論斷，應依刑事訴訟法第299條第1項前段，刑法第277條第1
項、第41條第1項前段、第51條第5款，刑法施行法第1條之1第1
項、第2項前段，判決如主文。
本案經檢察官陳慧玲到庭執行職務
中　　華　　民　　國　　96　　年　　3 　　月　　29　　日
                  刑事第五庭   審判長  法  官  林信旭
                                       法  官  張道周
                                       法　官　洪嘉蘭
上列正本證明與原本無異。
如不服本判決，應於判決送達後10日內向本院提出上訴狀（應附
繕本）。告訴人或被害人如對於本判決不服者，應具備理由請求
檢察官上訴，其上訴期間之計算係以檢察官收受判決正本之日期
為準。
中　　華　　民　　國　　96　　年　　3 　　月　　29　　日
                        　           　書記官　吳明蓉
附錄法條：
中華民國刑法第277條第1項
傷害人之身體或健康者，處 3 年以下有期徒刑、拘役或 1 千元
以下罰金。
